臺灣高等法院高雄分院刑事判決　　　　93年度上訴字第1342號
上　訴　人
即　被　告　甲○○
指定辯護人　本院公設辯護人　孫妙岑
上列上訴人因殺人未遂等案件，不服臺灣高雄地方法院93年度訴
字第1590號中華民國93年11月17日第一審判決（起訴案號：臺灣
高雄地方法院檢察署93年度偵字第8701號），提起上訴，本院判
決如下：
     主  文
原判決撤銷。
甲○○放火燒燬現供人使用之住宅，未遂，處有期徒刑肆年。
     事  實
一、甲○○於民國93年3月23日下午2時30分許，在高雄縣大寮鄉
    義和村某不詳店名之土雞莊外，因細故與乙○○發生爭執而
    遭乙○○推入路旁水溝受傷，竟萌生放火燒燬現供人使用住
    宅之犯意，隨即前往高雄縣大寮鄉○○村○○路96號乙○○
    否返回住處。甲○○於見到乙○○返家後，遂騎乘機車並攜
    帶寶特空瓶2 支，前往高雄縣大寮鄉○○路某加油站，購滿
    2 支寶特瓶數量之汽油，並於同日下午3 時20分許，返回乙
    ○○前揭住處門外，並呼喊『義仔，給我出來』等語數次，
    欲找乙○○出面理論，惟當時乙○○在住處內洗澡，不予理
    會。甲○○心有不甘，明知乙○○住處騎樓處堆滿雜物，一
    旦潑灑汽油點火引燃極有可能釀成火災，燒燬現供乙○○使
    用之住宅，仍將寶特瓶中之汽油往乙○○住宅騎樓處潑灑，
    即以打火機或煙蒂放火點燃，著手燒燬現供人使用住宅之行
    為，火勢迅速延燒並燒燬該住宅屋簷下騎樓之地磚、塑膠置
    物籃、鋁製置物櫃各1 個及烤麵包機1 台等物，致生公共危
    險。幸因燃燒時所產生之火光，為乙○○之大嫂劉世惠（住
    於乙○○隔壁）發現，即向社區巡守隊請求幫忙，且因塑膠
    物品燒燬時產生之臭味為附近鄰居發覺，合力將火勢撲滅，
    始未釀成燒毀乙○○住宅之災害，嗣經警據報而循線查獲上
    情。
二、案經高雄縣政府警察局林園分局報請臺灣高雄地方法院檢察
    署檢察官偵查起訴。
     理  由
一、訊據上訴人即被告（下稱被告）甲○○固坦承於案發當日火
    災發生前，曾與被害人乙○○發生打架衝突，遭乙○○推入
    路旁水溝受傷，之後到乙○○住處隔壁找蕭見崇聊天，繼持
    2 支寶特瓶空瓶購滿汽油，前往乙○○住處旁，呼喊『義仔
    ，給我出來』等事實，惟否認前揭放火燒燬現供人使用之住
    宅未遂犯行，辯稱：伊未在乙○○住處騎樓潑灑寶特瓶內汽
    油，也沒有點火引燃汽油，伊當時購滿2 支寶特瓶汽油，是
    要拿回家供另一輛機車使用，伊買完汽油後將寶特瓶裝汽油
    放在機車籃子，到蕭見崇家時就拿下來，放在蕭見崇家與乙
    ○○家中間之矮牆上，並在那邊坐著抽煙，可能是寶特瓶蓋
    子沒有關好，2 支寶特瓶倒下去，1 支瓶蓋鬆開，另1 支瓶
    蓋脫落，導致汽油流出來，流到乙○○住處騎樓，之後伊看
    見乙○○打開紗門探頭出來，之後乙○○住處騎樓就著火云
    云。惟查：
  （一）右揭時、地，被告甲○○如何將手中所提之寶特瓶內裝
        之綠色液體灑（倒）在被害人乙○○住宅門前（騎樓）
        ，之後就著火（起火）等事實，業據證人即被害人乙○
        ○迭於警、偵、原審及本院指證明確（見警卷第8頁，
        偵卷第8、9、16頁，原審卷第58-69頁，本院卷第45頁
        ）。雖被告辯稱「汽油可能是寶特瓶蓋鬆開流出來」云
        云，但被害人家與蕭見崇家隔有一條小水溝，並有一道
        約九十公分高之矮牆，而起火點之騎樓與該矮牆約距離
        五、六步之遠，此經被害人於原審證述綦詳，且為被告
        所不否認（見原審93年9月8日審判筆錄），縱然寶特瓶
        內裝汽油，因置放牆上倒下流出，衡情汽油亦不致流到
        被害人住處騎樓；又汽油為揮發性極強且易起火之液體
        ，此為客觀之生活認知，被告既有騎乘機車經驗，自應
        知之甚明，則被告以寶特瓶加滿汽油時，衡情理應將瓶
        蓋栓緊，且被告亦坦承當時確有將瓶蓋關好。而寶特瓶
        係屬於塑膠材質，瓶口僅約二公分許，且具有耐摔特性
        ；於此情況下，將該二瓶裝汽油之寶特瓶置放於高九十
        公分之牆上，縱該寶特瓶倒下，衡情亦絕不致有汽油噴
        灑至騎樓處之情，倘非人為潑灑，實難令人置信，益徵
        被害人上開指訴，應合於事實可採。至於被害人於本院
        雖曾陳述「我認為（寶特瓶）是傾倒的」，然隨後再經
        詰問則已澄清敘明上情（見本院卷第45頁），則被害人
        此「傾倒」說詞，應屬口誤，附此敘明。
  （二）證人劉世惠（被害人乙○○之大嫂）於警訊陳述：「火
        災發生前我聽到一名男子在我家鄰居（溪寮路96號）前
        大聲吼叫，好像在叫「義仔，給我出來」，叫了兩三聲
        ，不久鄰居就起火了。我只聽到聲音並未看到人。但火
        災發生後我在村莊的監視器錄影帶畫面上，有看到甲○
        ○於火災發生前曾在鄰居門前徘徊」（見警卷第15頁）
        ，嗣於偵查亦稱：「當時我在客廳看電視，聽到有人在
        喊說「義仔，給我出來」，喊了好幾次，他中間都有停
        頓，看沒有人出來再繼續喊，我都沒有出去，下午3時
        20分左右，我要去接小孩，我在客廳裡面看到96號的門
        口冒出火光，我就跑出來看見門口都著火了，我趕快進
        去打119，沒有人接，我趕快騎著車子到前面的巡守隊
        請他們幫忙，回來時候看到鄰居已經幫我們將火撲滅，
        因為有燒到塑膠的東西所以很臭，鄰居都聞到了才跑出
        來」、「我沒有看到乙○○，當時他們家門口都沒有人
        ，附近有無人在，我沒有注意。我去找巡守隊回來的時
        候，我發現被告在另外一邊，沒有跟人群在一起，人群
        是幫忙滅火的」（見偵卷第15-16頁）等語明確，又經
        原審勘驗案發當日高雄縣大察鄉義和村社區所裝設之錄
        影帶，亦發現：「被告騎乘機車於3點19分39秒出現在
        畫面上（要到朋友蕭見崇家），3 點22分畫面上有煙霧
        ，後來有人潑水滅火」（見原審卷第41頁），復參以證
        人劉世惠並未指訴有親眼目睹被告潑灑汽油及點火等情
        觀之，可見證人劉世惠上開證詞，尚屬中性足可採信，
        堪認被害人住處起火燃燒時，是在被告喊叫「義仔，給
        我出來」之後，且被告於眾人滅火時，尚逗留於被害人
  （三）本件火災原因經內政部消防署以：(1)前處理方法(2)分析
        方法(3)儀器機型等，作證物是否含有可燃性促燃劑鑑定
        ，認定：「送驗證物以上述前處理方式處理後所得之萃
        取液，注入氣相層析質譜儀分析，檢出汽油類促燃劑成
        分，此有該署鑑定案件編號第0000000號火災證物鑑定
        報告一份附卷足憑（見警卷第28頁），顯見本案火災發
        生確屬汽油引燃無訛，此書面鑑定報告屬刑事訴訟法第
        206條之鑑定報告，係同法第159條第1項「除法律有規
        定外」之傳聞例外情形，有證據能力，附此敘明。另經
        高雄縣政府消防局作火災原因調查報告，亦認：「(1)起
        火戶之研判：依據現場勘查結果，僅大寮鄉○○路96之
        5號騎樓有燃燒現象，無延燒戶，確認該址為起火戶。
        (2)起火處之研判：檢視起火戶物品燃燒狀況，火勢僅侷
        限於騎樓處，建築物內並未發現燃燒現象，故研判起火
        處為騎樓。(3)起火原因之研判：現場勘查後排除電氣、
        物品自燃、烹飪等因素。檢視起火處後發現騎樓地面有
        大片油漬燃燒過現象，根據起火戶及劉世惠說法，並經
        將該油漬採證送消防署鑑定後，證實該物含有汽油類促
        燃劑，顯示本起火原因為人為縱火的可能性最大等情，
        亦有高雄縣政府消防局火災原因調查報告書附卷足佐（
        見警卷第22-26頁）。
  （四）觀諸被告及被害人於卷附之陳述情形，被害人住處前之
        騎樓起火時，被害人並未在現場，點火之人自不可能為
        被害人自己，且被害人於本院詰問時，亦否認其洗完澡
        出來有抽煙或有將汽油點火之舉（見本院卷第43、44頁
        ），又參以該住處為被害人居住使用，且當時被害人正
        在屋內，更無理由點火而陷自身於危險境地，故被告於
        警詢所辯「是乙○○自己放火」云云（見警卷第3 頁）
        ，委無可信。反之，參以被告於警詢、偵查均陳明其與
        被害人於本件火災前，兩人甫發生打架衝突，被告並遭
        被害人乙○○推入水溝受傷（見警卷第2 頁，偵卷第9
        頁），是被告因此心有不甘，乃前往購買二瓶汽油至被
        害人住處理論，並么喊「義仔，你給我出來」，不料被
        害人竟不加理會，被告憤而在被害人住處騎樓潑灑汽油
        並引火燃燒之情應可想見，且亦不違常理。至於被告究
        是以何物點燃前揭潑灑在騎樓處之汽油一節？雖被害人
        或證人劉世惠固均未目睹被告有點火之行為，然被告於
        原審已坦陳：「購買汽油後再到蕭見崇家，沒有看到蕭
        見崇，我在那邊坐著抽菸等他（蕭見崇）」等語（見原
        審卷第110 頁），復參以火災原因調查報告亦認「起火
        原因為人為縱火的可能性最大」等情，足認被告於案發
        當時應係在被害人住處騎樓將汽油潑灑後，利用打火機
        或煙蒂點火引燃，惟因鄰居聞到燃燒塑膠之臭味及時撲
        滅火勢，致未造成人員傷亡及該住宅燒燬之事實。
  （五）被害人住處因火勢延燒而燒燬該處騎樓地磚、塑膠置物
        籃、鋁製置物櫃各1 個及烤麵包機1 台等物，除經被害
        人指訴明確外，並有火災現場照片附於警卷可證（見警
        卷第17-18 頁）。雖辯護意旨陳以「火災勘查紀錄指起
        火戶南面外牆無燃燒現象，建築物內未發現燃燒現象；
        被害人亦稱鐵捲門及落地門沒有被火燒到」等語，然參
        以汽油此等易燃物品潑灑，再以火點燃，極易迅速延燒
        至其他屋內物品，若無人及時搶救，極有可能引燃屋內
        電線或瓦斯，造成火勢一發不可收拾至燒毀整間住宅，
        應為一般人所可預見者，被告身為具有生活常識之成年
        人，竟不顧此一危險，仍將汽油潑灑於被害人上開住宅
        騎樓，並點火燃燒，則其於著手放火之際，顯已有縱火
        燒燬上開住宅之故意至明。
  （六）被告與被害人事後於93年4 月20日，在高雄縣大寮鄉調
        解委員會達成調解，有調解書一紙附卷可稽（見警卷第
        21頁）。該調解書固記載：「對造人（即被告）給付新
        台幣1 萬6 千元給聲請人（即被害人），作為本件體傷
        全部之賠償費」等語，然調解書內容是兩造私下先行談
        妥，始至調解委員會商請調解委員寫調解書一情，業經
        證人即當時之調解委員張簡新趙於原審證述：「當天調
        解書內容是照他們的意思所記載並沒有實際查證是否真
        有受傷，他們自己已調解好之後，才到調解會要我們秘
        書寫調解書，我到後他們已經講好了」；另證人即大寮
        鄉公所調解委員會主席吳應宗亦於原審證稱：「當天這
        件沒有排入調解議程，他們直接到調解會叫秘書幫忙寫
        調解書，他們如何講，秘書就如何寫，他們兩造都講好
        ，我們就照他們的意思寫，我們不知道真正的發生的原
        因為何」（見原審卷第89-92 頁）等語，又被告係於93
        年3 月23日下午2 時30分許，在高雄縣大寮鄉義和村某
        土雞莊外，與被害人發生爭執而遭被害人推入水溝受傷
        一節（已如前述），豈有於事後反而前往調解並賠償被
        害人1 萬6 千元之理？何況參以上開調解書所載之調解
        事由：「93年3 月23日下午3 時30左右，聲請人（即被
        害人）與對造人（即被告）在本鄉○○村○路）96-5
        號前，因細故發生衝突」，所載之時、地，即屬上開火
        災發生之時、地。足證被害人於原審所證：「1 萬6 千
        元是賠償燒壞的東西，調解書記載不完整」（見原審卷
        第67頁）等情，應與事實相符，被告所辯調解係因打架
        傷害云云，自非足取，益證被告確有於上開時、地持寶
        特瓶裝汽油潑灑於被害人住宅騎樓並點火燃燒之犯行，
        始會事後與被害人調解並賠償被害人損失。
  （七）綜上所述，被告所辯上情，均屬卸責之詞，不足採信。
        至於前開被害人、證人等於審判外之陳述及前開書面陳
        述等傳聞證據之證據能力，被告及辯護人均未於本院調
        查證據時聲明異議，依刑事訴訟法第159條之5第2項、
        第1項規定，視為同意作為證據，又經本院審酌此等陳
        述作成時之情況，亦認為適當，則均有證據能力，附此
        敘明。本件事證明確，被告前揭放火燒燬現供人使用之
二、按刑法第173條第1項所謂放火燒燬現供人使用之住宅，必須
    房屋構成之重要部分已燒燬，如房屋本身尚未達喪失其效用
    之程度，即不能依該條項論罪，而應論以未遂犯（最高法院
    79年度台上字第2656號判決意旨可參）。本件被告主觀上明
    知對於放火燒燬現供人使用住宅騎樓物品，可能會延燒住宅
    導致燒燬之結果，仍將汽油潑灑住宅騎樓，進而持打火機或
    煙蒂點火引燃該處汽油，火勢並延燒至騎樓處之物品，顯已
    著手放火燒燬現供人使用住宅之行為，嗣因鄰居聞到臭味及
    時將火勢撲滅，始未發生燒燬上開住宅之結果而未遂，核其
    所為，係犯刑法第173 條第3 項、第1 項之放火燒燬現供人
    使用之住宅未遂罪。被告已著手於放火行為之實施，而未生
    燒燬房屋重要部分之結果，其犯罪尚屬未遂，爰依刑法第26
    條前段之規定，按既遂犯之刑度減輕之。
三、原判決予以被告論罪科刑，固非無見。惟查被告被訴以一放
    火行為，同時觸犯殺人未遂罪部分，尚難證明成立犯罪（如
    後所述），原判決併予論罪，自有未洽。
四、被告仍執前詞提起上訴，否認放火犯行並無理由，但原判決
    既有前述可議，自應由本院予撤銷改判。爰審酌被告僅因與
    被害人發生口角及肢體衝突，未慮及後果之嚴重性，即基於
    一時衝動而為上述放火行為，雖經被害人鄰居及時撲滅火勢
    ，致未釀成災害，惟其潑灑汽油後進而點火引燃，極易因火
    勢延燒而造成重大損害，具有高度危險性，並考量其智識程
    度、生活狀況及犯罪時所受之刺激、犯罪目的、手段，與被
    害人平日之關係，暨其犯後否認犯行等一切情狀，量處如主
    文所示之刑。至於被告持有裝汽油之寶特空瓶2 瓶，雖係供
    其犯罪所用之物，然該寶特空瓶係被告隨手取得（業據被告
    供明），並非被告所有，且未扣案，爰不另宣告沒收。至於
    被告放火所用之打火機或煙蒂，均未扣案，且非屬違禁物，
    為免日後執行困難，本院認毋庸宣告沒收。
五、不另為無罪諭知部分：
  （一）公訴意旨另以：被告甲○○上開時、地，亦萌生殺人犯
        意，先購買汽油返回被害人乙○○住處，並在該住宅騎
        樓潑灑汽油放火點燃而著手實施殺人行為，嗣經遭人撲
        滅火災致未得逞。因認被告另刑法第271條第2項、第1
        項之殺人未遂罪。
  （二）按刑法上之殺人未遂罪，必須開始實施構成殺人犯罪要
        件內容之殺害行為，足以使人確實識別殺人犯意之存在
        ，始得謂為著手於殺人犯罪事實之實行；又刑法殺人未
        遂罪，客觀上須有殺人之行為，主觀上亦須有殺人之犯
        意為要件，至殺人犯意之有無，係以下手加害時，有無
        死亡之預見為斷（最高法院70年度台上字第2085號、91
        年度台上字第4893號判決意旨足參）。
  （三）訊據被告堅決否認有何被訴殺人未遂犯行，又公訴人所
        舉證據僅足以認定被告有前揭放火燒毀被害人住宅未遂
        犯行，然被告此一放火行為是否當然足可認定其有殺害
        被害人犯意，揆諸前開說明，仍須以積極證據認定之，
        自難僅以被告明知被害人在屋內，又於起火燃燒時未幫
        忙滅火等情，遽認被告有以放火行為致火勢延燒殺害被
        害人之犯意。經查本件被告著手放火前，其係大白天在
        被害人住宅附近與案外人蕭見崇聊天，而被害人亦明知
        此情，並目睹被告如何將手中所提之寶特瓶內裝之綠色
        液體灑（倒）在被害人住宅門前騎樓（如前被害人陳述
        ），足徵客觀上，被告並非有意趁被害人或附近旁人全
        然不知，而以放火為殺人之手段；又被告當時雖知被害
        人身處屋內，但其潑灑汽油並未直接朝向屋內，亦證主
        觀上，被告應無欲藉放火而有戕害被害人生命之預見。
        從而尚乏確切之積極證據足認被告前揭放火行為即屬殺
        人犯行之著手。
  （四）據上各節，被告所辯其無被訴殺人未遂犯行，應可採信
        。此外，又查無其他積極證據證明被告有何被訴殺人未
        遂犯行，被告此部份被訴犯罪自難成立，然公訴人認被
        告被訴殺人未遂部分，與上開放火燒毀被害人住宅未遂
        犯行部分，係屬一行為觸犯數罪名之想像競合犯裁判上
        一罪關係，爰不另為無罪之諭知，附此敘明。
據上論結，應依刑事訴訟法第369 條第1 項前段、第364 條、第
299條第1項前段、刑法第173條第3項、第1項、第26條前段，判
決如主文。
本案經檢察官張其主到庭執行職務。
中　　華　　民　　國　　94　　年　　2 　　月　　14　　日
  　　　　　　    刑事第一庭  審判長法　官  郭雅美
                                    法　官  江泰章
                                    法　官  張意聰
以上正本證明與原本無異。
如不服本判決應於收受本判決後10日內向本院提出上訴書狀，其
未敘述上訴理由者，並得於提起上訴後10日內向本院補提理由書
狀（均須按他造當事人之人數附繕本）「切勿逕送上級法院」。
中　　華　　民　　國　　94　　年　　2 　　月　　14　　日
　　　　　　　　　　　　　　　　　　書記官  張文斌
附錄本判決論罪科刑法條：
刑法第173 條第1 、3 項：
放火燒燬現供人使用之住宅或現有人所在之建築物、礦坑、火
車、電車或其他供水、陸、空公眾運輸之舟、車、航空機者，處
無期徒刑或7 年以上有期徒刑。
第一項之未遂犯罰之。
